臺灣臺中地方法院民事判決　九十三年度簡上字三二八號
　　上　訴　人　乙○○○
　　被　上訴人　臺中縣豐原市三陽自辦市地重劃會
　　法定代理人　甲○○
　　訴訟代理人　柳正村律師
右當事人間請求拆除地上物事件，上訴人對於民國九十三年九月二十四日本院豐原簡
易庭九十三年度豐簡字第三七六號第一審判決提起上訴，本院於民國九十四年一月二
十七日言詞辯論終結，判決如左：
    主      文
上訴駁回。
第二審訴訟費用由上訴人負擔。
    事實及理由
一、被上訴人於原審起訴主張：臺中縣豐原市三陽自辦市地重劃區（下稱本件重劃區
    ）共有六百四十八名土地所有人，土地總面積三萬一千七百六十七點六二八公頃
    ，被上訴人係依據民國八十九年七月二十日修正公布之獎勵土地所有權人辦理市
    地重劃辦法（下稱自辦市地重劃辦法）第三條及平均地權條例第五十八條規定，
    經上開重劃區中過半數之土地所有權人（四百十六人）及其所有土地超過該重劃
    區土地總面積之二分之一（二萬零四百四十五點一九五公頃）之同意而組織成立
    ，並經臺中縣政府核准，設有代表人，訂有章程，且有獨立財產，為一非法人團
    體。被上訴人經會員大會決議通過之章程第九條，乃依據自辦市地重劃辦法第二
    十九條第一、二項規定而制定，授權理監事會審議土地改良物之拆遷補償費，另
    於土地改良物所有權人逾期不領取拆遷補償費或不同意重劃，阻擾重劃施工，協
    調不成時，移送司法機關裁判。上訴人所有之臺中縣豐原市○○段八０八地號上
    、如附圖所示Ａ部分、面積三百六十一點二三平方公尺之土地，及Ｂ部分面積八
    點四一平方公尺土地上之地上物（下稱系爭地上物）位於本件重劃區範圍內，已
    妨害該重劃區之土地分配及工程施工，經被上訴人委託永昌測量有限公司（下稱
    永昌公司）查估上開建物之拆遷補償費為新臺幣（下同）三十一萬八千九百一十
    六元，被上訴人已通知上訴人領取，然為上訴人所拒絕，為此依據平均地權條例
    第五十八條、第六十二條之一第二項及自辦市地重劃辦法第二十九條第二項規定
    提起本件訴訟，請求上訴人於被上訴人給付上述拆遷補償費同時，將系爭地上物
    拆除；上訴人抗辯：系爭地上物坐落之如附圖所示Ａ、Ｂ部分土地，係其向訴外
    人林益從、林益增買受，故其方為該土地之實際所有權人，僅因該土地為農地，
    依當時之法律規定，其無法受移轉登記為所有權人，惟其於法令變更後，已訴請
    林益從、林益增二人將上開土地所有權移轉登記為其所有，且一審獲判勝訴，故
    被上訴人辦理上開重劃區內土地重劃時，應徵得其同意，又被上訴人對其拆除系
    爭地上物所為補償之金額過低，其無法接受等語。
二、本件原審對於被上訴人之請求，判決被上訴人全部勝訴，上訴人全部聲明不服，
    求為廢棄原判決，駁回被上訴人在第一審簡易之訴；上訴人則求為判決駁回上訴
    。
三、首按非法人之團體，設有代表人或管理人者，有當事人能力，民事訴訟法第四十
    條第三項定有明文。又所謂非法人之團體設有代表人或管理人者，必須有一定之
    名稱及事務所或營業所，並有一定之目的及獨立之財產者，始足以當之，最高法
    院六十四年臺上字第二四六一號判例意旨可資參照。次按為促進土地利用，擴大
    辦理市地重劃，中央主管機關得訂定辦法，獎勵土地所有權人自行組織重劃會辦
    理之。重劃會辦理市地重劃時，應由重劃區內私有土地所有權人半數以上，而其
    所有土地面積超過重劃區私有土地總面積半數以上者之同意，並經主管機關核准
    後實施之；又自辦市地重劃，應依自辦市地重劃辦法之規定組織重劃會，設立時
    應冠以市地重劃區名稱，平均地權條例第五十八條及自辦市地重劃辦法第三條分
    別規定甚明。查被上訴人係依據前揭規定組織成立，並經臺中縣政府核准之團體
    ，其係以主席甲○○為代表人，於臺中縣豐原市設有事務所，並訂有章程，且有
    獨立之財產，其目的在於辦理本件重劃區內土地重劃事宜等情，業據其提出臺中
    縣政府八十九年八月二日八九府地劃字第二一一二三三號函、被上訴人重劃會第
    一次會員大會記錄、重劃會章程、理監事名冊及存摺，附原審卷第十至三一頁為
    證，是被上訴人為民事訴訟法第四十條第三項之非法人團體，具有當事人能力，
    合先敘明。
三、被上訴人主張系爭地上物為上訴人所有，該地上物坐落之如附圖Ａ、Ｂ部分所示
    土地，位於本件重劃區內，且其存在有礙重劃工程之施工及土地分配，被上訴人
    曾委託永昌公司查估補償費並通知上訴人領取，惟為上訴人拒絕等情，業據被上
    訴人提出土地登記謄本、會議記錄、地籍圖謄本、建築改良物調查表、被上訴人
    重劃會九十三年二月十一日三陽字第０三三號函、九十三年二月十七日三陽字第
    四十號函，附原審卷第三二至四十頁為證，且經原審會同臺中縣豐原地政事務所
    至現場勘驗屬實，製有勘驗筆錄及如附圖所示之複丈成果圖足憑，堪信為真實。
四、上訴人抗辯：其已向訴外人林益從、林益增買受系爭地上物坐落之土地，為該土
    地實際上所有權人，僅因受限於買賣當時農地無法移轉登記為無自耕能力人之法
    律規定，始未經登記為該土地所有權人，然其於法令變更後已訴請林益從、林益
    增二人辦理所有權移轉登記並獲一審勝訴判決，被上訴人辦理本件重劃區內土地
    重劃時，應徵得其同意等語，為被上訴人所否認，並陳稱：上訴人並未對其出示
    任何就系爭地上物坐落土地享有權利之證明等語。按不動產物權，依法律行為而
    取得設定、喪失、及變更者，非經登記，不生效力；依本法所為之登記，有絕對
    之效力，民法第七百五十八條及土地法第四十三條分別定有明文。依被上訴人重
    劃會章程第五條規定，該重劃會係以本件重劃區內全體土地所有權人為會員，而
    上訴人迄至九十二年九月二日，仍未經登記為系爭地上物所坐落之臺中縣豐原市
    ○○段八０八地號土地所有權人，有卷附該土地登記謄本可稽，被上訴人復未舉
    證證明就本件重劃區內其他土地有所有權，依據前揭法律規定，其即非本件重劃
    區內土地之所有權人，從而自不具備被上訴人重劃會會員之資格。而被上訴人重
    劃會於八十九年七月八日召開第一次會員大會，係以該重劃會會員六百八十六人
    中之五百三十六人之出席，決議追認本件重劃區重劃計畫書，符合該重劃會章程
    第七條：「會員大會之決議應有四分之三以上之出席，並以出席會員四分之三以
    上之表決同意行之」規定之表決比例等情，復有卷附該會員大會記錄及重劃會章
    程供參，是該決議業已成立生效，其效力自不因該決議作成時尚非被上訴人重劃
    會會員之上訴人未參與而受任何影響，則被上訴人依據上開經重劃會會員大會決
    議通過之重劃計畫書，決定本件重劃區重劃後各土地所有權人得受分配之土地，
    並無違誤，上訴人所辯上情，即無足取。
五、上訴人復抗辯：被上訴人就系爭地上物所定拆遷補償金數額過低，其無法接受等
    語，亦為被上訴人所否認，並主張：被上訴人提出之補償費標準，係依據被上訴
    人重劃會八十九年七月八日第一次會員大會之決議而定，於法並無不合之處等語
    。按重劃區內因重劃而應行拆遷之土地改良物或墳墓，應予補償；其補償數額，
    由理事會參照直轄市或縣（市）政府所訂土地改良物或墳墓拆遷補償標準查定，
    並提交會員大會通過後辦理，為自辦市地重劃辦法第二十九條第一項所明定；另
    被上訴人重劃會章程第九條第五款亦明定：土地改良物及墳墓拆遷補償費數額之
    審議，提經會員大會之決議通過後，同意授權理、監事會代為執行，是自辦市地
    重劃區內應行拆遷之地上物補償標準，只須由重劃會之理事會依據自辦市地重劃
    辦法第二十九條第一項規定，參照重劃區所在縣市所訂建築改良物拆遷補償辦法
    查定，並提交會員大會通過後，該自辦重劃區之重劃會即得據以辦理重劃區內建
    築改良物拆遷之補償事宜。查本件重劃區地上物拆遷補償費之查定，依被上訴人
    於八十九年七月八日第一次會員大會記錄第七項之補充說明所載，係參考八十八
    年六月臺中縣辦理公共工程建築改良物拆遷補償辦法（但不含自動拆除救濟金及
    獎勵金部分），且依使用年限每年折舊百分之二遞減，但最後殘值為百分之十，
    此有會議記錄一份在卷可按，且上訴人對於該項拆遷補償費之查定標準，業經本
    件重劃區會員大會決議通過一事，並無爭執，則上開建築改良物拆遷補償費之查
    定標準，既係依循前揭法令及章程規定，先由重劃會之理事會參考縣市政府所訂
    之建築改良物拆遷補償標準訂定後，再提交會員大會決議通過，自應為該重劃區
    內全體土地所有權人所遵守。又被上訴人委託永昌公司核算出上訴人所有系爭地
    上物拆遷補償費三十一萬八千九百一十六元，即係依據被上訴人第一次會員大會
    決議之上開建物拆遷補償標準計算而得一節，亦有臺中縣豐原市三陽市地重劃區
    建築改良物調查表及上訴人建築改良物補償表附原審卷第三七至三八頁足憑，本
    諸前揭說明，被上訴人以該項數額作為上訴人拆遷系爭地上物之補償費，即屬正
    當，上訴人拒絕拆除系爭地上物，自無可取。
六、按重劃區內應行拆遷之土地改良物或墳墓，以妨礙重劃土地分配或工程施工者為
    限，土地改良物所有權人拒不拆遷時，得由理事會協調，協調不成，送會員大會
    通過後訴請司法機關裁判，自辦市地重劃辦法第二十九條第二項規定甚明。被上
    訴人係依平均地權條例第五十八條及自辦市地重劃條例第三條規定所組織成立，
    並經臺中縣政府核准後，辦理本件重劃區內包括系爭地上物坐落土地在內之自辦
    重劃事宜，上訴人拒絕拆除其所有系爭地上物，妨礙重劃土地分配及工程施工，
    且對於被上訴人通知其協調領取拆遷補償費拒不置理，致協調未成，業如前述，
    揆諸前揭規定，被上訴人依據前述規定，請求上訴人於被上訴人給付補償費三十
    一萬八千九百十六元同時，拆除系爭地上物，為有理由，應予准許。兩造於原審
    均陳明願供擔保請為宣告假執行或免為假執行，經核均與規定相符，自得分別酌
    定相當之擔保金額予以准許。是則原審判命上訴人應於被上訴人給付前揭補償金
    同時，將系爭地上物拆除，並依聲請為假執行及免為假執行之宣告，於法洵無不
    合。上訴意旨指摘原判決不當，求予廢棄改判，為無理由，應予駁回其上訴。
七、據上論結，本件上訴為無理由，依民事訴訟法第四百三十六條之一第三項、第四
    百四十九條第一項、第七十八條，判決如主文。
中　　　華　　　民　　　國　　九十四　　年　　　二　　　月　　  十七　　日
                                      臺灣臺中地方法院民事第一庭
~B審判長法官　張惠立
~B法　　　官　王永春
~B法      官　鍾啟煒
右正本證明與原本無異
不得上訴
中　　　華　　　民　　　國　　九十四　　年　　　二　　　月　　　十八　　日
~B法院書記官
